【裁判字號】    99,台上,2377
【裁判日期】    991223
【裁判案由】    請求給付退休金等
【裁判全文】
最高法院民事判決            九十九年度台上字第二三七七號
上  訴  人  賴卉蓁
訴訟代理人  溫惠美律師
被 上訴 人  新菱實業股份有限公司 
法定代理人  林河淵
上列當事人間請求給付退休金等事件，上訴人對於中華民國九十
九年五月四日台灣高等法院第二審判決（九十八年度勞上字第六
八號），提起上訴，本院判決如下：
    主  文
原判決關於駁回上訴人其餘上訴及該訴訟費用部分廢棄，發回台
灣高等法院。
    理  由
本件上訴人主張：被上訴人自民國八十一年五月五日起僱用伊為
其公司之總經理，迄九十六年五月四日屆滿十五年，同年十一月
二十五日伊提出辭職書後，翌日起未到職上班，兩造間之勞動契
約於伊提出辭職書之日即已終止。伊係三十六年十二月十六日出
生，於離職時已屆滿五十五歲且工作十五年以上，依勞動基準法
第五十三條第一款之規定得自請退休，被上訴人應依勞動基準法
之規定給付伊退休金，惟經伊二次催請給付，未獲置理等情，求
為命被上訴人給付伊新台幣（下同）三百四十一萬二千五百四十
二元，並加計法定遲延利息之判決。
被上訴人則以：上訴人任職於伊期間，係基於委任契約之法律關
係，擔任伊之總經理，而非勞動契約，非屬勞動基準法之勞工，
無勞動基準法之適用；且上訴人於九十六年十一月二十五日以自
動辭職方式，提出辭職書，非以自請退休方式離職，伊自九十七
年一月起未再給付薪俸，已同意其辭職，同年三月間上訴人依勞
動基準法之規定請求伊給付退休金並提起本件訴訟，實無理由等
語，資為抗辯。
原審就二百七十萬五千七百四十二元本息部分維持第一審所為上
訴人敗訴之判決，駁回其上訴，無非以：上訴人主張被上訴人自
八十一年五月五日起僱用伊為其公司之總經理，迄九十六年五月
四日屆滿十五年，同年十一月二十五日上訴人提出辭職書後，翌
日起未到職上班，兩造間之勞動契約於上訴人提出辭職書之日即
已終止；又上訴人係三十六年十二月十六日出生，於離職時已屆
滿五十五歲且工作十五年以上，經上訴人二次催請給付退休金，
未獲置理等事實，為被上訴人所不爭執，上訴人主張之上開事實
，應堪信為真實。次查，上訴人受僱於被上訴人，職稱雖為總經
理，但非其章程所設置之經理人，亦非董事會所決議委任之經理
人，且已為被上訴人納入組織體系及其生產體系，在董事長之指
揮、監督下，為被上訴人營業而獲致報酬（工資），不負擔被上
訴人營業損益盈虧，上訴人從屬於被上訴人之下提供職業上之勞
動力，而為勞動基準法第二條第一款所定義之勞工，被上訴人為
同條第二款所定義之雇主，兩造間之關係屬勞動契約，而非委任
契約，自有勞動基準法之適用。被上訴人以上訴人為其公司之總
經理，統轄公司之業務部、船塢部、採購部、開發部及展示部，
其公司營運事物皆由上訴人負責，且享有百分百之人事權為由，
辯稱上訴人受被上訴人之委任，不適用勞動基準法，並無足取。
按勞工工作十五年以上年滿五十五歲者，得自請退休。勞工退休
金之給與標準：按其工作年資，每滿一年給與兩個基數。但超過
十五年之工作年資，每滿一年給與一個基數，最高總數以四十五
個基數為限。未滿半年者以半年計；滿半年者以一年計。前項第
一款退休金基數之標準，係指核准退休時一個月平均工資。勞動
基準法第五十三條第一款、第五十五條第一項第一款、第二項分
別定有明文。經查上訴人係於三十六年十二月十六日出生，自八
十一年五月五日起受雇於被上訴人，迄九十六年十一月二十五日
提出辭職書，於被上訴人工作十五年六個月又二十一天，年滿五
十五歲，並於九十七年三月間以存證信函為退休之意思表示，依
上述法條之規定，上訴人於提出辭職書即生終止與被上訴人間勞
動契約之效力，被上訴人即應給與退休金。又上訴人提出辭職書
翌日即未上班，被上訴人即准予離職並停發薪資，上訴人於被上
訴人核准離職前六個月之工資，每個月薪資均為二萬二千八百元
（固定薪資二萬一千元、伙食費一千八百元），其平均工資亦為
二萬二千八百元，有被上訴人所提出九十六年各類所得清冊足稽
。上訴人雖主張其平均工資應為十一萬零三百十九元，並以其於
九十五年自被上訴人所獲薪資五十萬七千八百二十二元，及自訴
外人豐億國際有限公司（下稱豐億公司）所獲薪資八十一萬六千
元合計一百三十二萬三千八百二十二元，再除以十二（一年十二
個月），且不同意被上訴人於九十六年予以減薪等為其論據。然
查上訴人確曾任職於豐億公司，有被上訴人所提出之上訴人簽章
之豐億公司副料訂購單、請款單等為憑，豐億公司與被上訴人為
不同之法人人格，上訴人自豐億公司所獲薪資併入自被上訴人所
獲薪資，尚屬無據而不可採。上訴人對於被上訴人辯稱因公司近
年營運績效不佳、於九十五年度末營業檢討會議決議減薪之事實
並不爭執，且自九十六年一月起即按減薪之數額核撥上訴人之帳
戶，迄至上訴人離職後，長達十一個月之久，均未曾異議，請求
補足。上訴人主張其不同意減薪，難以採信。上訴人另以其所投
保健康保險金額為八萬三千元，薪資顯非僅有二萬一千元，而主
張其確不同意減薪。惟查上訴人於九十四年一、二、九至十二個
月之薪資依序為十萬八千四百零六元、十萬八千四百零六元、十
萬七千七百五十九元，而其於九十四年度之投保薪資為四萬二千
元，與其實領薪資亦有不符，因之，上訴人投保之薪資亦不足以
證明其不同意減薪或其確實之薪資。按工資：謂勞工因工作而獲
得之報酬；包括工資、薪金及按計時、計日、計月、計件以現金
或實物等方式給付之獎金、津貼及其他任何名義之經常性給與均
屬之，勞動基準法第二條第三款定有明文。被上訴人九十六年發
給上訴人之薪資，除固定薪資每月為二萬一千元外，尚有經常性
給與之伙食費每月一千八百元，上訴人於離職時工作已十五年六
個月又二十一日，年滿五十五歲，被上訴人應給與退休金之基數
，依勞動基準法第五十五條第一項第一款之規定為三十一個基數
（15×2+1=31），依同條第二項之規定，應給與退休金為七十萬
六千八百元（22,800×31=706,800）。又上訴人請求被上訴人給
付退休金，係以給付金錢為標的，無確定期限，且未約定利率，
其併請求自起訴狀繕本送達翌日即九十七年七月二十二日起至清
償日止，按週年利率百分之五計算之利息，應予准許。綜上所述
，上訴人基於勞動基準法第五十三條第一項第一款、第五十五條
第一項、第二項之規定，請求被上訴人給付退休金，於七十萬六
千八百元及自九十七年七月二十二日起至清償日止，按週年利率
百分之五計算之利息之範圍內，應予准許，逾此範圍之請求，不
應准許等詞，為其判斷之基礎。
惟按法院依自由心證判斷事實之真偽，不得違背論理及經驗法則
，民事訴訟法第二百二十二條第三項定有明文。查上訴人原為被
上訴人所僱用之總經理，其轄下員工有十二人（見被上訴人於九
十七年十月八日所提出之答辯二狀、台灣台北地方法院九十七年
度勞訴字第一四二號卷第一六、一九頁）。上訴人又係於八十一
年五月五日即為被上訴人所僱用，迄九十六年五月四日即滿十五
年，原審雖依被上訴人所提出之各類所得扣繳暨免扣繳憑單及九
十六年各類所得清冊（見同上卷第一八、八五頁），認上訴人於
九十六年離職前六個月之工資為每月二萬二千八百元，然以上訴
人所擔任之職務、服務之年資及該年度國人之薪資水準而言，上
訴人如此之薪資，是否無違論理及經驗法則，實有再研求之餘地
。又按工資應全額直接給付勞工，但法令另有規定或勞雇雙方另
有約定者，不在此限，勞動基準法第二十二條第二項定有明文。
且判決不備理由者，其判決當然違背法令，民事訴訟法第四百六
十九條第六款亦有明定。查依上訴人所提出之各類所得扣繳暨免
扣繳憑單所示，其九十二年自被上訴人領取之所得為一百三十二
萬零九百八十三元，九十五年則自被上訴人領取所得五十萬七千
八百二十二元，另自豐億公司領取所得八十一萬六千元（見同上
卷第三九至四一頁），兩者合計為一百三十二萬三千八百二十二
元，則上訴人九十二年之所得與九十五年之總所得相當。而上訴
人一再主張：被上訴人固提出被證六經伊簽名之請款單影本，辯
稱伊確曾為豐億公司處理事務，惟查兩造間之勞動契約並無任何
變更，伊為被上訴人處理之事務，亦無任何不同。此在現行公司
經營實務中甚為常見，蓋公司因經營之需要，常於營運主體之總
部公司之外，另成立多家紙上公司作為營銷、保留營業收入、轉
投資、節稅之營運機制，惟於各紙上公司相關文件、單據上簽名
者，仍為在總部公司擔任經理人之原班人馬，斷無可能因紙上公
司之設立，而另聘經理人或員工，否則反將徒增人事成本，自非
精於營利算計之生意人所願。被上訴人僅以伊曾於被上訴人另於
八十八年所設立豐億公司之單據上簽名，即證明伊係任職於豐億
公司，核屬倒果為因之主張，委無足採等語（見同上卷第九九至
一○○頁、第一六九頁、原審卷第二卷第二二頁）。證人王惠玲
於原審亦證稱：「我們的錢就是分為兩筆匯入，後來報稅的薪資
扣繳憑單上記載是分為兩家公司的。兩筆金額加起來就是我們的
薪水」等語（見原審卷第一卷第九○頁）。查豐億公司之法定代
理人及所登記之公司所在地與被上訴人完全相同（見台灣台北地
方法院九十七年度勞訴字第一四二號卷第三九至四一頁），被上
訴人於第一審亦稱：被證五號（即九十六年各類所得清冊、固定
薪二萬一千元、伙食費一千八百元）是減薪後的數字，如果加上
豐億公司的金額有五萬多元等語（見同上卷第二○二頁）。則上
訴人於離職時每月薪資是否僅為二萬二千八百元，尚非無疑。原
審對於有利於上訴人之上述主張及證言胥未加以審酌，說明其何
以不足採取之理由，仍以上訴人曾任職豐億公司為由，認上訴人
主張應將豐億公司所獲薪資併入計算其退休金，尚屬無據，而為
上訴人敗訴部分之判決，亦有判決不備理由之違法，而難昭折服
。上訴論旨，執以指摘原判決於己不利部分為不當，求予廢棄，
非無理由。
據上論結，本件上訴為有理由。依民事訴訟法第四百七十七條第
一項、第四百七十八條第二項，判決如主文。
中    華    民    國  九十九  年   十二   月  二十三  日
                      最高法院民事第五庭
                          審判長法官  劉  福  聲  
                                法官  黃  義  豐  
                                法官  劉  靜  嫻  
                                法官  袁  靜  文  
                                法官  高  孟  焄  
本件正本證明與原本無異
                                      書  記  官  
中    華    民    國  一○○  年    一    月    四    日
                                                      K

司法院資訊處製作；財團法人民間司法改革基金會備份。
